臺灣高等法院民事判決
110年度勞上易字第98號
上  訴  人  臺北市私立新民國民小學

法定代理人  饒邦安
訴訟代理人  楊明廣律師
被 上 訴人  楊慧玲
訴訟代理人  陳禹農律師
上列當事人間請求給付退休金事件，上訴人對於中華民國110年6
月8日臺灣臺北地方法院109年度勞訴字第93號第一審判決提起一
部上訴，本院於111年5月17日言詞辯論終結，判決如下：
    主      文
原判決關於命上訴人給付逾新臺幣柒拾伍萬伍仟壹佰伍拾元本
  息，及該部分假執行之宣告，暨除確定部分外訴訟費用之裁判
  均廢棄。
上開廢棄部分，被上訴人在第一審之訴及假執行之聲請均駁回
  。
其餘上訴駁回。
第一審（除確定部分外）、第二審訴訟費用由上訴人負擔百分
  之六十，餘由被上訴人負擔。
    事實及理由
一、被上訴人主張：伊自民國92年8月1日起受僱於上訴人擔任教
    師，至108年8月1日退休生效止，任職期間共16年，伊因未
    持有教師證身分為不合格教師，依上訴人教職員敘薪及退休
    之俸額計算準則（下稱系爭計算準則）第貳條退休：第6項
    （基數計算）第2款第1、2目規定，計算退休金之基數為33
    個，而伊退休前薪資為新臺幣（下同）7萬0,470元（薪資69
    ,540元、實物代金930元），從而，上訴人應給付之退休金
    為232萬5,510元（計算式：33×70,470元＝2,325,510元）。
    然上訴人僅給付伊107萬7,070元之退休金，短少差額124萬8
    ,440元，又上訴人雖給付慰問金10萬元，惟此乃上訴人給予
    之獎勵，與退休金無關，不應從給付退休金中扣除。爰依據
    兩造間勞動契約、系爭計算準則第貳條第六項第2款、勞動
    基準法（下稱勞基法）第55條規定，求為命上訴人應給付被
    上訴人124萬8,440元，及自起訴狀繕本送達翌日起至清償日
    止，按年息5%計算之利息（原審判命上訴人如數給付，並依
    職權宣告假執行及上訴人供擔保後免為假執行之宣告。上訴
    人提起一部上訴，是上訴人未聲明不服之2萬4,430元本息部
    分，業已確定，不在本院審理範圍）。並答辯聲明：上訴駁
    回。
二、上訴人則以：被上訴人僅從事教學工作，而「學年主任」是
    教師代表，並非是校方行政人員代表，不是行政職，故兩造
    間無勞基法之適用。又伊對於不合格教師之退休金係依照98
    年8月1日制訂之「臺北市立新民國民小學不合格教師退休撫
    卹離職辦法」（下稱系爭退休撫卹離職辦法）第5、6條規定
    ，該辦法於98年制訂時即洽由宏泰人壽保險股份有限公司（
    下稱宏泰壽險公司）提供最佳預定利率之「宏偉增額終身壽
    險」（下稱系爭保險），為所有不合格教師提供試算規劃專
    案，若被上訴人有參加系爭保險，則依試算表被上訴人以「
    投保6年後達60歳」計算到期之保險利益為94萬5,035元（此
    金額尚未扣除被上訴人於此6年間之應繳自付額），但因被
    上訴人未參加系爭保險而選擇依原本方式退休，伊比照「合
    格教師適用私校退休條例」計算出之退休金為107萬7,070元
    ，比前述保險試算之94萬5,035元還高，已從優考量，且伊
    董事長於簽呈中批示「另加給10萬元」是與被上訴人退休金
    金額107萬7,070元之基礎事實結合之配套考量，係伊在考量
    給與被上訴人退休金金額之決策過程中之不可分割考量因素
    之一，自應屬退休金之一部分。另98年以前不合格教師之退
    休金計算方式，係依90年1月1日修訂之「教職員敘薪及退休
    之俸額計算準則」（下稱修正前系爭計算準則），將不合格
    老師退休金分為「新民退休金」＋「勞工保險局養老給付」
    ，而被上訴人已領取勞保局養老給付，且被上訴人任職滿16
    年，就「新民退休金」可領取之金額為以「430級」所對應
    之月支薪俸額乘以基數即為120萬1,500元〔計算式：430級之
    月支薪俸額36,500×(9＋22＋2＝33基數)〕，扣除伊已給付117萬
    7,070元後，伊僅就不足額2萬4,430元負給付義務，此觀訴
    外人丁琳老師於94年退休時，伊當時董事長譚璧輝書寫之退
    休金計算式為410級對應之月支薪俸額33,390×41個基數即明
    。證人即伊前校長謝耿揚於100年7月31日退休，4位未參加
    系爭保險之不合格教師分別於105至108年退休，與上一次丁
    琳老師94年退休已超過10年，而謝校長亦不知個別職員之薪
    資，不過問退休金實際金額之計算，況承辦其他3位不合格
    老師退休事項之職員使用錯誤之方式給予退休金，被上訴人
    要求比附援引，自無理由。退步言，縱以系爭計算準則為計
    算依據，依第貳條第六項第1、2款規定，基數只算到60歲，
    則被上訴人服務前5年9個基數＋計算至60歲止之7年14個基數
    ＋服務滿15年加發2個基數＝25個基數，並非33個基數，且系
    爭計算準則並未對「不合格教師」之被乘數之「母數」有特
    別應為減少之規定，應適用合格教師所適用之退休金母數標
    準，即為「430薪級所對應之薪(俸)額3萬6,500元」再加上
    實物代金930元共計3萬7,730元，再乘以25個基數，故退休
    金應為93萬5,750元。而被上訴人主張33個基數，係以修正
    前系爭計算準則第4條(二)規定所算出來的，惟又主張該準
    則非本件退休金計算依據，當不能於各種不同之計算規則中
    分別割裂選擇對於自己有利的計算因子而混合計算，同理以
    退休前6個月之平均薪資作為計算母數，是勞基法的計算算
    法，也不能單獨割裂出來混合計算，至於原證1及原證8之簽
    呈，均是學校內部行政過程內之中間過程作業文件，並非係
    伊就與被上訴人間就具體法律關係所締結之契約，無拘束伊
    之效力等語，資為抗辯。並上訴聲明：（一）原判決關於命
    上訴人給付被上訴人超過2萬4,430元本息部分廢棄。（二）
    上開廢棄部分，被上訴人在第一審之訴及假執行之聲請均駁
    回。
三、兩造不爭執事項（見本院卷第98頁）：
  ㈠被上訴人自92年8月1日起受僱於上訴人擔任教師，至108年8
    月1日退休生效止，任職期間共16年。
  ㈡被上訴人為不合格（無國小合格教師證）教師。
  ㈢上訴人已給付被上訴人退休金107萬7,070元。
  ㈣上訴人董事長批示「楊老師在校服務16年，勞苦功高，特另
    發給慰問金10萬元」，而於被上訴人退休時，於108年8月5
    日一次匯款給付被上訴人117萬7,070元。
  ㈤被上訴人退休前6個月所領全部給付之平均數額為7萬3,048元
    。
  ㈥被上訴人未投保98年由宏泰壽險公司提供「不合格教師」退
    休規劃專案之保險（即系爭保險）。
  ㈦系爭計算準則第貳條第6項第2款第1、2目規定：「不合格老
    師（無國小合格教師證者) ，依任職本校教職員年資基數之
    核定：1.任職本校滿5年，給予9個基數之退休金，每增半年
    加給1個基數，並計算至60歲止之退休金；任職本校滿15年
    後，另行一次加發兩個基數之退休金，但最高總數以61個基
    數之退休金為限。」。
  ㈧原任職於上訴人之其餘3位早於被上訴人退休之不合格教師，
    其計算基數與系爭計算準則之規定相同，惟薪資額係以「月
    平均俸」加計「實物代金」之總金額計算。
  ㈨上訴人曾於被上訴人申請退休前，交付退休金試算表（下稱
    系爭退休金試算表）予被上訴人（見原審卷第17頁）。
四、茲就兩造之爭點及本院之判斷，分述如下：
  ㈠被上訴人為不合教師且未參加系爭保險，其退休金之計算應
    適用修正前系爭計算準則或系爭計算準則或勞基法？
　⒈按勞基法第3條第1項規定：「本法於左列各業適用之：、農
    、林、漁、牧業。礦業及土石採取業。製造業。營造業
    。水電、煤氣業。運輸、倉儲及通信業。大眾傳播業。
    其他經中央主管機關指定之事業。」，而被上訴人於上訴人
    學校擔任教師，為無國小合格教師證之不合格教師乙節，此
    為兩造所不爭執（見不爭執事項㈠），且不合格教師係投保
    勞工保險，有證人即上訴人之前校長謝耿揚所提上訴人退休
    金制度沿革表可稽（見原審卷第217頁），再參佐臺北市政
    府108年11月25日府教國字第1080156902號函覆議員之內容
    提及含上訴人之4名不合格教師，係參加勞工保險，應非上
    訴人學校編制內人員等語（見原審卷第47頁），堪認被上訴
    人屬編制外教師。據上所陳，被上訴人所從事之教育事業不
    在勞基法第3條第1項規定所列舉7款之適用行業範圍內，且
    依據改制前行政院勞工委員會103年1月17日勞動一字第1030
    130055號公告，私立各級學校編制外之工作者（不包括僅從
    事教學工作之教師）適用勞基法，並自103年8月1日生效；
    及所稱編制外之工作者，指未納入各學校主管機關核定或備
    查之組織規程之員額編制表內者；以及所稱僅從事教學工作
    之教師，指僅從事國民中小學、高級中等學校相關課程綱要
    所列課程，及大專校院發給學分或授予學位之課程教學者等
    。準此，被上訴人屬編制外、不合格教師，僅從事教學工作
    者，即無勞基法之適用；若有兼任學校行政職時，方有勞基
    法之適用，合先敘明。
　⒉被上訴人主張其有兼任學年主任，須參加行政會議、籌備畢
    業旅行、畢業典禮，均與教學無關之事務，具行政性質等語
    。上訴人辯稱被上訴人僅從事教學工作，學年主任不是行政
    職，故無勞基法適用等語。查上訴人稱擔任學年主任無任何
    行政加給，且學校從1年級至6年級都有4班，學年主任是由
    每個年級4個班的老師輪流擔任，代表該年級的全體老師出
    席學校會議而了解學校各項校務或教學要求，或代表該年級
    全體老師向學校提供意見，而毋需每位老師都必須出席校務
    會議或各自向學校提意見，節省每位老師的出席時間與提高
    校方與老師間之溝通效率，學年主任是教師代表，並非是校
    方行政人員代表，教師不會因為輪流擔任學年主任而變成行
    政職員等語，而被上訴人並未爭執上訴人前開所稱學年主任
    之工作內容，則老師輪流代表該年級的全體老師出席學校會
    議，乃為了解學校各項校務及教學要求、老師為達成教學之
    目的而與學校進行溝通，並非為上訴人執行各項行政事務，
    尚難認係屬兼任行政職務，且觀被上訴人之薪資明細包括俸
    額、學術研究費及導師費（見原審卷第157至161頁），確實
    無任何行政職務之加給，益證被上訴人未兼任行政職，因此
    ，堪認被上訴人僅從事教學工作，故無勞基法適用，合先敘
    明。
　⒊兩造間之契約關係既無勞基法之適用，則兩造間之權利義務
    即應依兩造間之契約內容而定。而依上訴人於107年5月間發
    給被上訴人之聘書記載：上訴人聘任被上訴人為代理代課級
    任老師，任職至108年7月31日止，一切權利義務詳服務規約
    ，及服務規約第12條約定教師之待遇、退休等，依上訴人學
    校行政管理辦法及相關法令規定辦理等語（見原審卷第111
    頁），是堪認依據兩造約定，關於被上訴人之待遇及退休等
    均依上訴人所制定之相關辦法辦理，前述臺北市政府108年1
    1月25日函亦載明私校編制外教師與私校間係私法契約關係
    ，上訴人對4名編制外、不合格教師自行訂定之退休金計算
    方式，性質係屬該校內部措施，為學校職責等語（見原審卷
    第47、49頁）。因此，被上訴人之待遇及退休等應依上訴人
    所制定之相關辦法辦理乙節，洵堪認定。　
　⒋被上訴人主張其退休金之計算應依系爭計算準則辦理等語。
    上訴人辯稱不合格教師之退休應依98年制定之系爭退休撫卹
    離職辦法，參加系爭保險，然被上訴人因年紀較大，保險費
    較高，而未參加系爭保險，選擇依原本方式退休，則應依98
    年以前不合格教師之退休金計算方式即修正前系爭計算準則
    辦理等語。
　⒌查證人譚璧輝於本院具結證稱：伊從91年至97年在上訴人董
    事會擔任董事長，期間被證9之修正前系爭計算準則沒有修
    改，被證10是伊為不合格教師丁琳於94年退休所擬，即是依
    據被證9之修正前系爭計算準則所計算等語（見本院卷第116
    、118頁），復有證人譚璧輝所書寫之被證10可稽（見原審
    卷第234頁），且證人謝耿揚於原審具結證稱：伊是90年8月
    1日到100年7月31日擔任上訴人校長，上訴人是45年創校，
    所有老師不管合不合格都是勞保，到81年私校退輔會成立，
    就把合格教師加入退輔會，不合格老師就用原來的退休辦法
    ，還是用勞保。後來到99年退輔會改成儲金制，所以上訴人
    就將不合格老師分成二類，一類就是參加退休保險制度，另
    外4位老師經過保險公司核算，因沒有適當的保費期間及上
    訴人與個人之提撥金額非常高，所以董事會決定將4位老師
    拉出來，沿襲以前的退休辦法。針對參加退休保險的辦法，
    被證3之系爭退休撫卹離職辦法是伊於98年8月間制定的等語
    （見原審卷第204、205、207頁），並提出上訴人退休金制
    度沿革表可佐（見原審卷第217頁）；及於本院具結證稱：
    上訴人於98年時有修改退休相關法規，原證2之系爭計算準
    則、被證3之系爭退休撫卹離職辦法，是伊規劃設計、制定
    的，4位未參加系爭保險之不合格教師依照上訴人原來之退
    休辦法給付退休金，就是指依據原證2之系爭計算準則辦理
    等語（見本院卷第121、122頁），而系爭計算準則及系爭退
    休撫卹離職辦法既是證人謝耿揚所擬定，其當瞭解該等規定
    之適用範圍及如何適用，是據前開證述，堪認90年1月1日之
    修正前系爭計算準則訂立後，上訴人直到98年8月1日始修正
    系爭計算準則，並同時制定系爭退休撫卹離職辦法，關於不
    合格教師之退休，有參加系爭保險者，依系爭退休撫卹離職
    辦法；未參加系爭保險之4位不合格教師則依系爭計算準則
    辦理。
　⒍綜上，被上訴人為不合教師且未參加系爭保險，其退休金之
    計算應適用系爭計算準則，且不適用勞基法相關規定。　
　㈡被上訴人之退休金應如何計算？薪資額、基數各為何？
　⒈被上訴人主張依系爭計算準則第貳條第六項第2款規定及兩造
    之合意，退休金之計算方式為：基數33月（任職16年，5年9
    個基數＋11年×2為22個基數＋滿15年加發2個基數）×70,470元
    （退休前月薪額69,540元＋實物代金930元）＝2,325,510元等
    語。上訴人辯稱被上訴人不應割裂適用，故依系爭計算準則
    第貳條第六項第1、2款規定，基數只算到60歲，則被上訴人
    服務前5年9個基數＋計算至60歲止之7年14個基數＋服務滿15
    年加發2個基數＝25個基數，且系爭計算準則並未對「不合格
    教師」之被乘數之「母數」應規定，應適用合格教師所適用
    之退休金母數標準，即為「430薪級所對應之薪(俸)額3萬6,
    500元」再加上實物代金930元共計3萬7,730元，再乘以25個
    基數，故退休金應為93萬5,750元等語。
　⒉查系爭計算準則第貳條「退休」第6項「基數」第2款規定：
    「不合格老師（無國小合格教師證者) ，依任職本校教職員
    年資基數之核定：1.任職本校滿5年，給予9個基數之退休金
    ，每增半年加給1個基數，並計算至60歲止之退休金。2.任
    職本校滿15年後，另行一次加發兩個基數之退休金，但最高
    總數以61個基數之退休金為限。3.未滿半年者，以半年計，
    給予1個基數之退休金。」（見原審卷第23、25頁），是該
    規定已載明基數只計算至60歲，且證人謝耿揚於本院具結證
    稱：98年後不合格教師之退休金的計算方式為以年資基數乘
    以月俸，基數是滿5年9個基數，之後每半年給予1個基數，1
    5年有加發2個基數，如原證2（即系爭計算準則）所載，不
    合格教師在計算時，有1個60歲的上限，原因是當時法令規
    定60歲以上才能退休，所以計算退休金是以60歲為基準等語
    （見本院卷第121至123頁），益證基數只計算至60歲。準此
    ，被上訴人是00年00月00日出生，有被上訴人之改敘通知單
    可考（見本院卷第247頁），又被上訴人於92年8月1日起受
    僱於上訴人擔任教師，至108年8月1日退休，此為兩造所不
    爭執（見不爭執事項㈠），年資共16年，是被上訴人於104年
    11月17日滿60歲，則據上規定，被上訴人服務92年8月1日至
    97年7月31日前5年9個基數、從97年8月1日計算至104年11月
    17日60歲止為7年3月17日，每半年1個基數，未滿半年者，
    以半年計，故共有15個基數（7×2＋1）、服務滿15年加發2個
    基數，以上共計26個基數（9＋15＋2＝26）。
　⒊關於乘以基數之薪資額，系爭計算準則並未規定。且證人謝
    耿揚於本院具結證稱：98年後不合格教師之退休金的計算方
    式為以年資基數乘以月俸，薪級最高為450，月俸就是每個
    月實質所領到的薪資，就是退休當月領多少就算多少，因為
    基本上校長是制定辦法，沒有過問學校的財務，所以沒有敘
    明薪資多，當時為讓不合格老師參加退休辦法，所以有一個
    估算的金額，以60歲450薪級的薪資乘上年資基數核算退休
    金，當時估算的數字約在200萬元以上，所以用月俸乘以41
    （20年年資基數），約在200萬元左右，因為薪級450的本俸
    乘以年資基數，不會到達200萬元，所以採用月俸比較合理
    ，伊與董事會有相同的認知，就是以當月月俸所得為基準等
    語（見本院卷第121至125頁）；及於原審具結證稱：退休金
    之計算是基數乘以退休時的月俸，就是當月領的薪水， 亦
    即原證1之月支數額加學術研究費加導師費加實物代金後再
    乘以退休金基數等語（見原審卷第205、206頁），是證人謝
    耿揚以60歲450薪級薪資年資20年可領取200萬元左右之退休
    金作為基準，制定系爭計算準則，故可認乘以基數之薪資額
    為退休當月之月支數額（即俸額）加學術研究費加導師費加
    實物代金，系爭計算準則雖未明定，依據制定規則之原意及
    以退休當月實際領取之薪資額計算係屬一般通念範圍內，是
    解釋上，仍應遵照制定者之原意，認定系爭計算準則關於未
    參加系爭保險之不合格教師之退休金計算就乘以基數之薪資
    額部分，應為月支數額（即俸額）加學術研究費加導師費加
    實物代金，從而，依被上訴人之108年7月之薪資單，俸額加
    學術研究費加導師費為6萬9,540元（見原審卷第39頁），加
    實物代金930元（見原審卷第17頁，本院卷第213頁），共計
    70,470元。
　⒋被上訴人主張上訴人交付原證1系爭退休金計算表，是以33個
    基數計算，及其餘3位未參加系爭保險之不合格教師於105至
    107年間退休，關於基數之計算，亦未計算至60歲為止，是
    前開計算方法已成為兩造合意之契約內容云云，然上訴人辯
    稱系爭退休金計算表只是承辦過程某次試算資料，未經其確
    認，對其無拘束效力，至於其餘3位未參加系爭保險之不合
    格教師是計算錯誤等語。查系爭退休金計算表並無上訴人或
    其教職員之簽名或蓋章（見原審卷第17頁），確實可能是某
    次試算之資料，尚無從證明上訴人有為具法效意思之意思表
    示存在，又之前其餘3位未參加系爭保險之不合格教師之退
    休金如何計算，可能係上訴人與該3位教師另有合意，被上
    訴人尚無從比附援引，因此，被上訴人前揭主張，難認可取
    。
  ⒌綜上，被上訴人可領取之退休金之計算方式為薪資額7萬0,47
    0元乘以26個基數，即為183萬2,220元。
  ㈢慰問金是否屬於退休金之一部分？
　⒈被上訴人主張上訴人給付慰問金10萬元，乃上訴人給予之獎
    勵，與退休金無關，不應從給付退休金中扣除等語。上訴人
    辯稱其董事長於簽呈中批示「另加給10萬元」是與被上訴人
    退休金金額為107萬7,070元之基礎事實結合、不可分割考量
    因素之一之配套考量，自應屬退休金之一部分等語。
　⒉查證人譚璧輝於本院具結證稱：「因為我們新民董事會有定
    一個慰問金的意思，除了給他們應有的退休金之外，另外所
    表達感謝慰問的金額，就是退休金之外的慰問感謝」等語（
    見本院卷第118頁），及上訴人之校長在關於給與被上訴人1
    08年7月1日退休金數額簽呈上批核「退休金應發＄1,077,07
    0元。楊老師在校服務16年，勞苦功高，特另發給慰問金＄1
    00,000元。…」，據上以觀，足認慰問金是獨立於退休金之
    外，上訴人另給與被上訴人之表達感謝慰問的金額，因此，
    被上訴人前開主張，足堪採信，上訴人所辯，即不足採。
　⒊綜上，慰問金非屬於退休金之一部分，不計入被上訴人得請
    求之退休金數額內。　
　㈣被上訴人依兩造間之契約約定，可領取之退休金數額為183萬
    2,220元，而上訴人已給付被上訴人退休金107萬7,070元此
    為兩造所不爭執（見不爭執事項㈢），不足額為75萬5,150元
    （計算式：1,832,220－1,077,070＝755,150），因此，被上
    訴人依兩造間勞動契約、系爭計算準則第貳條第六項第2款
    規定，請求上訴人給付退休金差額75萬5,150元，為有理由
    ，應予准許，逾此部分，即屬無據。
五、綜上所述，被上訴人依兩造間勞動契約、系爭計算準則第貳
    條第六項第2款規定，請求上訴人給付75萬5,150元，及自起
    訴狀繕本送達翌日即109年3月24日（於109年3月23日送達上
    訴人，見原審卷第81頁之送達證書）至清償日止，按年息5%
    計算之利息部分，洵屬有據，應予准許；逾此部分之請求，
    為無理由，應予駁回。從而原審就超過上開應予准許部分，
    為上訴人敗訴之判決，自有未洽，上訴意旨指摘原判決此部
    分不當，求予廢棄改判，為有理由，爰由本院廢棄改判如主
    文第二項所示。至於上開應准許之73萬0,720元本息部分（7
    55,150元－上訴人未上訴之24,430元），原審為上訴人敗訴
    之判決，並無不合。上訴人仍執陳詞，指摘原判決此部分不
    當，求予廢棄改判，為無理由，應駁回其上訴。
六、本件事證已臻明確，兩造其餘之攻擊或防禦方法及所用之證
    據，經本院斟酌後，認為均不足以影響本判決之結果，爰不
    逐一論列，併此敘明。
七、據上論結，本件上訴為一部有理由、一部無理由，爰判決如
    主文。
中　　華　　民　　國　　111 　年　　5 　　月　　31　　日
                  勞動法庭
                      審判長法  官   李媛媛
                            法  官   胡芷瑜
                            法  官   賴秀蘭
正本係照原本作成。
不得上訴。
中　　華　　民　　國　　111 　年　　6 　　月　　9 　　日
　　　　　　　　　　　　
　　　　　　　　　　　　　　書記官   林淑貞